【裁判字號】    98,婚,1168
【裁判日期】    990416
【裁判案由】    確認婚姻無效
【裁判全文】
臺灣板橋地方法院民事判決               98年度婚字第1168號
原      告  乙○○
被      告  甲○○
下列當事人間請求確認婚姻關係不成立事件，本院於中華民國99
年3 月29日言詞辯論終結，判決如下：
    主    文
確認原告與被告間之婚姻關係不成立。
訴訟費用由被告負擔。
    事實及理由
一、原告主張：
（一）原告於民國93年3 月12日產下兒子洪銘德，嗣為小孩報戶
      口問題，兩造僅填寫結婚證書，並請被告父母當證人在證
      書上簽名，即至戶政機關辦理結婚登記，亦未舉行結婚公
      開儀式及宴客，故兩造間未具備民法第982 條規定之結婚
      形式要件，難認為有效，既無結婚之行為，應認兩造婚姻
      不成立。並聲明：如主文所示。
（二）對被告抗辯之陳述：
   1.如果兩造有要結婚的話，應該不可能只有宴請這些人，當
     時沒有放鞭炮，也沒有紅布，原告不可能只有原告出席，
     沒有找原告朋友，原告是為了小孩戶籍登記，所以才寫了
     結婚證書，也沒有照相。
   2.被告說他姑姑有在，但姑姑臥病在床，是在姑姑女兒的家
     ，中午宴客時也沒有在場，而且姑姑女兒有幫姑姑請菲傭
     ，如果姑姑來的話，菲傭和她女兒也應跟著一起來。且被
     告說當天有放鞭炮和掛紅布，但實際上沒有，也沒有結婚
     照片。結婚證書也是被告自己寫的，被告爸媽何時簽名，
     原告也不知道，原告主張這個婚姻沒有公開儀式，結婚證
     書上的證人也是假的，所以結婚是無效，當時只是要為了
     小孩出生戶籍登記。
   3.原告沒有穿過婚紗，也沒有跟證人洪（杭鶴）的姐姐一起
     吃飯，也沒有跟證人洪（杭鶴）一起吃飯事情，在何處吃
     飯原告忘了，四月九日是為了辦小孩出生登記，有無在證
     人洪（杭鶴）所述地點吃飯原告忘了。
二、被告方面：
（一）當初原告懷孕時，有帶被告去見原告爸、媽，但原告說先
      不要給爸、媽知道，回到台北後，原告說我們在家裡舉行
      簡單儀式就好，被告就順著原告的意思，然後在家裡吃飯
      ，有請被告爸、媽、被告兄弟二人、姑媽、還有一個四、
      五歲的小姪女，而原告只有她一人，原告家人沒有參加，
      並說以後再出國玩，原告說什麼我都順著她的意思，也有
      放鞭炮，一塊紅布，當初可能沒有拍照。
（二）被告都配合原告的意願，舉行簡單儀式，不希望鋪張。原
      告是因為有外遇被被告知道，原告逼被告離婚，被告說不
      要，原告離婚不成才會來訴請婚姻無效。
（三）當初兩造租賃在被告爸媽住處（景新街467 巷128 號2 樓
      ），兩造租賃在附近旁邊一樓（景新街467 巷120 號附近
      一樓），被告確實不知道小姪女當時幾歲，當時被告都聽
      原告，要住金門，就住金門，而且結婚證書也是原告自己
      簽名，而且兩人一起去辦結婚登記，被告爸媽當時也有來
      ，姑姑也有來，被告二個弟弟也有來，而且還有看農曆，
      才會選星期五圓滿日結婚。因為原告有外遇才會來請求婚
      姻無效，並說如婚姻無效何來的外遇。當時是有吃飯，舉
      行簡單儀式，被告也有要原告請她爸媽來，但原告說不用
      。當天是中午在爸媽家裡吃飯。並聲明：原告之訴駁回。
三、本件兩造於93年4 月9 日向戶政機關申請為結婚之登記，於
    戶籍登記資料中載明兩造於93年4 月9 日結婚，二人有婚姻
    關係存在，此有卷附結婚登記申請書影本、兩造之戶籍謄本
    配偶欄及記事欄所載為證，依96年5 月23日修正公佈前民法
    第982 條第2 項之規定，推定兩造已結婚，原告主張兩造間
    並無舉行公開儀式等結婚之行為，因兩造間婚姻關係存否不
    明確，致原告在私法上之地位有受侵害之危險，得以確認婚
    姻關係不成立判決除去之，原告實有提起本件確認之訴之法
    律上利益，亦先敘明。
四、原告主張其於93年3 月12日產下兒子洪銘德，嗣為小孩報戶
    口問題，兩造僅填寫結婚證書，並請被告父母當證人在證書
    上簽名，即於93年4 月9 日至戶政機關辦理結婚登記，亦未
    舉行結婚公開儀式及宴客，業據原告提出戶口名簿影本、戶
    籍謄本各1 件為證。被告被告則以上開陳述為辯。本院所應
    審究者為於93年4 月9 日在被告爸媽住處（台北縣中和市○
    ○街467 巷12 8號2 樓）之吃飯聚餐，是否符合結婚之公開
    儀式？
（一）按結婚，應有公開之儀式及二人以上之證人，修正前民法
      第982 條第1 項定有明文，故我國民法關於結婚成立之形
      式要件，係採「儀式婚」之立法，即須經一定之公開儀式
      ，使不特定人得以共見共聞認識為結婚者，婚姻始可謂有
      效成立。又所謂公開之儀式，係指依一般社會觀念認為結
      婚之儀式，為不特定之多數人可以共見共聞，認識其為結
      婚者而言（最高法院51年台上字第551 號判例參照），而
      該結婚之儀式，不論係依循舊俗或新式，依一般客觀習慣
      ，立可認識其為結婚者始足當之，倘就其現場情狀，無從
      認識係舉行結婚儀式，縱當事人主觀上係舉行婚禮，仍非
      為有公開之定式禮儀。如男女婚姻未經過一定之婚姻儀式
      ，縱已同居，法律上亦不發生婚姻之效力（18年上字第20
      72號、20年上字第452 號判例意旨參照）；最高法院84年
      台上字第1689號裁判及最高法院90年度台上字第1306號判
      決意旨參照，經查：
（二）證人即原告父親丙○○到庭證稱：「被告說有帶原告去臺
      南看我，沒這回事，我第一次遇到被告是在警察局，第二
      次在新店法院作證，今天是第三次見面，結婚應該有公開
      儀式，二個以上證人，兩造都沒有這些。93年4 月9 日我
      沒有在被告家裡」等語（參見本院98年12月21日言詞辯論
      筆錄）。
（三）證人即原告友人范原嘉到庭證稱：「原告乙○○是我的朋
      友，也是她大學同學，也從未知道她有結過婚，也不知道
      有舉行過公開結婚儀武，我的那群大學同學都下知道原告
      有結婚事情。我也沒有去過被告或被告爸爸家」等語（參
      見本院99 年3月29日言詞辯論筆錄）。
（四）證人即被告父親洪杭鶴到庭證稱：「（問：原告與被告何
      時結婚？如何結婚？）九十四年四月九日在我家中和市○
      ○街467 巷20弄128 號2 樓，在那邊舉行結婚儀式，當天
      有我太太、被告、另外二個兒子及我的姐姐（已經往生）
      、原告等人」、「（問：當天何種結婚儀式？）自己煮幾
      個菜，大夥一起吃」、「（問：當天原告有無穿婚紗？）
      原告有穿白色婚紗」、「（問：當天門是否開著？）壹個
      木門、壹個鐵門，二個門都是開著」、「（問：如何簽結
      婚證書？）是我簽的，就是吃飯當天吃的時候簽的名字」
      、「（問：結婚證書旁邊是否是你太大簽的？）是我太大
      簽的，也是當場簽名」、「（被告問：請證人補述當天有
      無舉辦什麼儀式？）吃飯、有幾個菜，還有掛紅彩，（我
      們是福建人結婚是要掛紅彩），還有放鞭炮（原告要進來
      吃飯前），鞭炮圓圓的意思意思，（證人當庭手比圓形大
      約三十公分直徑）」等語（參見本院99年3 月29日言詞辯
      論筆錄）。
（五）由上觀之，兩造於93年4 月9 日在被告父母家之吃飯聚餐
      （煮幾樣菜），原告並未穿著婚紗，亦無照相紀念，及原
      告父母親友、同學均並不知情且未參加之事實，業經前開
      證人證述明確，亦為兩造所不爭執；再者，證人即被告父
      親洪杭鶴部分所述，與實情不符，如當天原告是否有穿婚
      紗之事？及結婚究係93年或94年？則證人洪杭鶴之證詞與
      被告所述不一，且其所證稱：當天有掛紅布、放鞭炮乙節
      ，除為原告所否認外，亦與被告所稱：其一切配合原告要
      求低調之情節相左，證人洪杭鶴此部分之證言，實堪置疑
      ；另93年4 月9 日當天雖有數人於上址住宅二樓吃飯聚餐
      ，縱使二樓大門有開啟，然能否為不特定人共見共聞？能
      否認為即是「公開儀式」？參諸前開（一）所述，亦屬疑
      問。況且，原告父母親友均未參加，原告亦未穿著白紗，
      復未拍照紀念，更無依一般社會觀念認為結婚之儀式（如
      主婚人、司儀主持結婚儀式，雙方也未互戴戒指、拜堂）
      ，可為不特定之多數人可以共見共聞，認識其等係在舉行
      結婚，是就上開其現場情狀觀之，無從認識係舉行結婚儀
      式。從而，被告主張該次自宅聚餐即為結婚之公開儀式乙
      節，不足為採，原告之主張，則堪予採信。
五、按關於親屬之事件，其在修正前發生者，除本施行法有特別
    規定外，不適用修正後之規定，民法親屬偏施行法第一條後
    段定有明文。民法第982 條係於96年5 月23日修正公布，於
    一年後即97年5 月23日施行，本件兩造未舉行結婚公開儀式
    ，逕於93年4 月9 日為結婚登記，係發生於前述法律修正前
    ，固仍應適用修正前民法第982 條規定，核先敘明。又結婚
    ，應有公開儀式及二人以上之證人；修正前民法第928 條第
    1 項定有明文。所謂結婚應有公開之儀式，係指結婚之當事
    人應行定式之禮儀，使不特定人得以共聞共見認識其為結婚
    者而言。結婚不具備該修正前民法第982 條第1 項之方式者
    ，其結婚無效；修正前民法第988 條第1 款亦定有明文。其
    次，我國民法雖無婚姻不成立之規定，但是，理論上，法律
    行為必須成立後，才有是否無效之問題，民事訴訟法第568
    條第1 項亦規定得提起確認婚姻不成立之訴，是以，如未具
    備公開結婚儀式，即屬無結婚行為，欠缺法律行為之特定成
    立要件，婚姻根本不成立，是以得訴請確認婚姻關係不成立
    。查兩造從未舉行任何定式之禮儀，使不特定人得以共聞共
    見認識其為結婚，是兩造顯無結婚行為。又確認婚姻不成立
    之訴，為民事訴訟法第568 條所定，兩造既無結婚行為，惟
    戶籍登記上仍為兩人婚姻之登記，致與事實不符，堪認原告
    有以確認判決除去此不明確法律關係之必要，從而，原告訴
    請確認兩造間之婚姻關係不成立，為有理由，應予准許。
六、訴訟費用裁判之依據：民事訴訟第78條。
中    華    民    國    99    年    4    月     16    日
                  家事法庭  法  官  劉大衛
右正本證明與原本無異。
如對本判決不服，應於判決送達後20日內向本院提出上訴狀。
中    華    民    國    99    年    4     月    16    日
                            書記官  高玉彬

司法院資訊處製作；財團法人民間司法改革基金會備份。
